【裁判字號】    99,消債抗,58
【裁判日期】    991230
【裁判案由】    聲請免責
【裁判全文】
臺灣臺南地方法院民事裁定            99年度消債抗字第58號
抗  告  人
即債務人    董幸生
上列當事人間因消費者債務清理條例聲請免責事件，對於中華民
國99年11月 9日本院99年度消債聲字第43號裁定提起抗告，本院
裁定如下：
    主  文
原裁定廢棄。
    理  由
一、抗告意旨略以：原裁定不利於抗告人之裁定前，並未依消費
    者債務清理條例（下簡稱消債條例）第136條第1項規定給予
    抗告人陳述之機會，原裁定顯有違背抗告人之程序保障。又
    抗告人自民國97年9月30日遭中華日報社裁員後，失業迄今
    ，經本院於99年3月8日裁定開始清算後仍無薪資、執行業務
    所得或其他固定收入，故不具備消債條例第133條之不免責
    事由。另抗告人前於95年6月以書面向最大債權銀行安泰商
    業銀行請求協商方案並成立，約定每月還款新臺幣（下同）
    33,896 元，惟中華日報社突然於同年12月減薪，致抗告人
    收入驟降至約29,000元，扣除生活必要支出，已無力依協商
    內容還款，故於97年7月向本院聲請更生，本院嗣於同年12
    月5日裁定開始更生程序，然抗告人於同年9月遭中華日報社
    裁員，屬非志願離職，是本院雖於同年12月裁定開始更生程
    序，惟抗告人已無固定收入，故無法提出更生方案，並無原
    審裁定之債務人所提之更生方案等情事，未獲債權人會議可
    決之情形。再者，債權人所提之91至94年現金卡、信用卡消
    費明細，均為95年債務協商成立前之消費行為，距抗告人聲
    請更生已3年餘、聲請清算免責已5年餘，並非抗告人聲請更
    生及清算免責之主因，無直接因果關係，縱91年至94年消費
    情事屬實，然91至94年間，抗告人尚有固定薪資收入，仍具
    備一定還款能力，不能認定抗告人上開消費屬奢侈浪費行為
    ，況抗告人於聲請更生前2年，並無任何信用卡、現金卡等
    債務新增情形，抗告人與債權銀行協商成立時，履行還款23
    期，共計 779,608元，後於本院裁定開始更生程序前尚陸續
    還款約2萬元，已還款項超過2成，並無債權人未受償之情事
    ，抗告人應不具備消債條例第134條之不免責事由。為此，
    爰依法提起本件抗告，請求廢棄原裁定，准予抗告人免責之
    裁定等語。
二、按法院裁定開始清算程序後，債務人有薪資、執行業務所得
    或其他固定收入，而普通債權人之分配總額低於債務人聲請
    清算前二年間，可處分所得扣除自己及依法應受其扶養者所
    必要生活費用之數額者，法院應為不免責之裁定。但債務人
    證明經普通債權人全體同意者，不在此限；債務人有下列各
    款情形之一者，法院應為不免責之裁定。但債務人證明經普
    通債權人全體同意者，不在此限：（一）於七年內曾依破產
    法或本條例規定受免責。（二）隱匿、毀損應屬清算財團之
    財產，或為其他不利於債權人之處分。（三）捏造債務或承
    認不真實之債務。（四）因浪費、賭博或其他投機行為，致
    財產顯然減少或負擔過重之債務，而生開始清算之原因。（
    五）於清算聲請前一年內，已有清算之原因，而隱瞞其事實
    ，使他人與之為交易致生損害。（六）明知已有清算原因之
    事實，非基於本人之義務，而以特別利於債權人中之一人或
    數人為目的，提供擔保或消滅債務。（七）隱匿、毀棄、偽
    造或變造帳簿或其他會計文件之全部或一部，致其財產之狀
    況不真確。（八）故意於財產及收入狀況說明書為不實之記
    載，或有其他故意違反本條例所定義務之行為；債務人有前
    條各款事由，情節輕微，法院審酌普通債權人全體受償情形
    及其他一切情狀，認為適當者，得為免責之裁定，消債條例
    第133條、第134條、第135條雖分別定有明文。惟依消債條
    例第136條第1項規定：「前3條情形，法院於裁定前應依職
    權調查，或命管理人調查以書面提出報告，並使債權人、債
    務人有陳述意見之機會。」，衡其立法理由謂：「為迅速有
    效調查債務人有無免責或不免責事由，以及有無裁量免責時
    應審酌之事項，爰設第1項，明定法院得依職權或指揮管理
    人協助調查，並以書面提出報告於法院。又為使前3條之裁
    定適當，並保障當事人之程序權，法院為免責裁定前，應使
    債權人有陳述意見之機會。反之，法院為不免責裁定前，因
    裁定結果對債務人不利，亦應使之有陳述意見之機會。」，
    是為保障債務人之程序權，使法院能為妥適之裁定，落實消
    債條例謀求消費者經濟生活之更生及社會經濟之健全發展，
    法院如欲依消債條例第134條規定裁定債務人不免責者，應
    於裁定前使債務人有陳述意見之機會，否則其所踐行之程序
    即有未備，難謂無程序上重大瑕疵。
三、經查，本件抗告人即債務人前於99年3月8日經本院以99年度
    消債清字第5號裁定開始清算程序，嗣於99年9月7日經本院
    以99年度司執消債清字第11號裁定終止清算程序，有上開清
    算事件卷宗可按，而原審於裁定債務人不免責前，並未使債
    權人、債務人有陳述意見之機會，旋於同年11月9日裁定債
    務人不免責等情，業據本院核閱原審卷宗無誤，是原審於裁
    定債務人不免責前，並未使債務人有陳述意見之機會至明。
    揆諸前開說明，原審踐行程序於法自有未合。是抗告意旨指
    摘原裁定不當，求予廢棄，非無理由，應由本院予以廢棄，
    且基於保障債務人之審級利益，宜由原審法院另為適當之處
    理。
四、據上論結，本件抗告為有理由，依消費者債務清理條例第15
    條，民事訴訟法第492條，裁定如主文。
中    華    民    國    99    年    12    月    30    日
                  民事第一庭    審判長法  官  高榮宏
                                      法  官  張家瑛
                                      法  官  童來好
以上正本證明與原本無異。
本裁定除以適用法規顯有錯誤為理由，不得再抗告。如提起再抗
告，應於收受後 10 日內委任律師為訴訟代理人向本院提出再抗
告狀，並繳納再抗告費新台幣 1,000 元。
中    華    民    國    99    年    12    月    31    日
                                      書記官  凌昇裕

司法院資訊處製作；財團法人民間司法改革基金會備份。
